臺灣臺北地方法院刑事裁定　　　　　　100年度聲判字第180號
聲　請　人　蘇永進
代　理　人　陳筱屏律師
被　　　告　郭光泰
上列聲請人因被告業務過失致死案件，不服臺灣高等法院檢察署
檢察長於中華民國100 年6 月21日100 年度上聲議字第4330號駁
回聲請再議之處分（原不起訴處分案號：臺灣臺北地方法院檢察
署99年度偵續一字第171 號），聲請交付審判，本院裁定如下：
    主  文
聲請駁回。
    理  由
一、按聲請人不服上級法院檢察署檢察長或檢察總長認再議為無
    理由而駁回之處分者，得於接受處分書後10日內委任律師提
    出理由狀，向該管第一審法院聲請交付審判。法院認為交付
    審判之聲請不合法或無理由者，應駁回之；又法院為前項裁
    定前得為必要之調查，刑事訴訟法第258 條之1 、第258 條
    之3第2項前段、第3 項，分別定有明文。次按向法院聲請交
    付審判，雖係對於「檢察官不起訴或緩起訴裁量權」制衡之
    一種外部監督機制，然法院就檢察官所為不起訴或緩起訴處
    分是否正確加以審查，以防止檢察機關濫權，依此立法精神
    ，同法第258 條之3 第3 項規定，法院審查聲請交付審判案
    件時「得為必要之調查」，其調查證據之範圍，自應以偵查
    中曾顯現之證據為限；而同法第260 條對於不起訴處分已確
    定或緩起訴處分期滿未經撤銷者，不得再行起訴之規定，其
    立法理由說明所謂不起訴處分已確定者，包括「聲請法院交
    付審判復經駁回者」之情形在內，是前述「得為必要之調查
    」，其調查證據範圍，更應以偵查中曾顯現之證據為限，不
    得就聲請人新提出之證據再為調查，亦不得蒐集偵查卷以外
    之證據。否則，將與刑事訴訟法第260 條之再行起訴規定混
    淆不清，亦將使法院兼任檢察官之責，而有回復「糾問制度
    」之虞；況案件一經法院裁定交付審判，即如同檢察官提起
    公訴般，使案件進入審判程序，則法院裁定交付審判之前提
    ，必須偵查卷內所存證據已達刑事訴訟法第251 條第1 項所
    謂「足認被告有犯罪嫌疑」程度，亦即案件已經跨越起訴門
    檻，檢察官未行起訴情形下而言。縱法院事後審查交付審判
    案件，對於檢察官所認定事實或有不同判斷，但如該案件仍
    須另行蒐證始能判斷應否交付審判者，因交付審判審查制度
    並無如同再議救濟制度得為發回原檢察官續行偵查之設計，
    法院仍應依同法第258 條之3 第2 項前段規定，以聲請無理
    由裁定駁回。
二、本件聲請人即告訴人蘇永泰以被告郭光泰涉嫌業務過失傷害
    、致死案件，向臺灣臺北地方法院檢察署檢察官提出告訴，
    經該署檢察官偵查後，於民國98年6 月23日以98年度偵字第
    13171 號為不起訴處分。聲請人不服，聲請再議，經臺灣高
    等法院檢察署檢察長認再議有理由，於98年8 月25日以98年
    度上聲議字第4990號命令將案件發回續查。檢察官偵查後，
    認仍應為不起訴處分，於99年5 月31日以98年度偵續字第69
    0 號為不起訴處分，經聲請人聲請再議，臺灣高等法院檢察
    署檢察長認再議有理由，於99年7 月15日再以99年度上聲議
    字第4878號命令將案件發回續查。經檢察官偵查後，於100
    年4 月20日以99年度偵續一字第171 號再為不起訴處分，經
    聲請人聲請再議，臺灣高等法院檢察署檢察長於100 年6 月
    21日認再議無理由，以100 年度上聲議字第4330號駁回其再
    議，其處分書於100 年7 月7 日送達與聲請人等情，有上開
    各處分書、命令、送達證書1 紙在卷可稽。茲聲請人不服臺
    灣高等法院檢察署檢察長駁回再議之處分，委任律師為代理
    人，於收受送達前之同年月5 日向本院聲請交付審判，未逾
    法定不變期間，合先敘明。
三、聲請人原告訴意旨略以：被告郭光泰為臺北縣新店市（現改
    制為新北市新店區）財團法人佛教慈濟綜合醫院（下稱慈濟
    醫院）臺北分院胸腔外科醫師，為從事醫療業務之人，於96
    年3 月23日下午2 時許，為告訴人蘇永進之配偶蘇吳瑤琴進
    行鎖骨下靜脈人工血管植入手術，本應注意進行該手術，需
    為一切防範措施以避免刺穿病患之動脈與肺部，而依當時情
    形，並無不能注意之情事，竟於手術過程中疏於注意，刺穿
    蘇吳瑤琴之動脈及肺部，致蘇吳瑤琴受有氣胸及血胸之傷害
    ，並於同年4 月21日死亡，因認被告涉有刑法第284 條第2
    項業務過失傷害罪嫌及同法第276 條第2 項之業務過失致死
    罪嫌。
四、臺灣臺北地方法院檢察署檢察官最後一次偵查結果略以：蘇
    吳瑤琴於進行鎖骨下靜脈人工血管植入手術時，雖因被告不
    慎刺穿其肺部及動脈，造成血胸情形，惟蘇吳瑤琴於術後，
    經進行胸部X 光及血小板抽血檢查，且為適當處理後已恢復
    並拔除胸管，嗣於同年4 月21日蘇吳瑤琴因癌症轉移多處合
    併敗血症死亡，即顯非因裝設人工血管造成血胸所致敗血症
    死亡，而與被告之醫療行為無關。聲請人雖指訴蘇吳瑤琴術
    後，於同年4 月20日晚間11時56分許，曾因注射嗎啡20mg後
    ，身體狀況出現異常，而認以蘇吳瑤琴該時之身體狀況，此
    劑量之嗎啡過高，並與蘇吳瑤琴嗣後之死亡結果間有關係云
    云，惟蘇吳瑤琴因罹癌疼痛難耐，曾長期施以嗎啡止痛，劑
    量及頻次有逐漸增加，顯示其有成癮現象，於同年4 月20日
    上午9 時許，蘇吳瑤琴經靜脈注射嗎啡20mg後，並無明顯異
    狀，當日上午10時30分許，其呼吸為每分鐘21次，無呼吸抑
    制情形，同日中午12時30分許，因蘇吳瑤琴體溫過高，經護
    理人員告知家屬可減少蓋被，且經蘇吳瑤琴表示可接受之意
    見，嗣於同日晚間11時許，護理人員檢查蘇吳瑤琴之血壓結
    果，係呈正常範圍之109/69 mmHg ，翌日（即21日）靜脈注
    射嗎啡劑量復已降為10mg，益徵該嗎啡劑量應無過高情事，
    蘇吳瑤琴係因所患胃癌末期轉移所致死亡，而與靜脈注射嗎
    啡無關；再依目前醫療技術，進行人工血管植入手術時，並
    無法完全避免刺穿肺及動脈，而發生氣胸、血胸之併發症。
    是被告雖於手術時不慎刺穿蘇吳瑤琴之動脈，進而導致發生
    血胸之併發症，仍難以認被告主觀上有何違反注意義務之過
    失情事；又蘇吳瑤琴於手術後因發生血壓下降之情況，經慈
    濟醫院臺北分院張首義醫師探視後，即開立處方進行胸部X
    光照射，發現左側肋膜積液後，並即由同分院吳耀光醫師開
    立胸管引流，輸血兩單位及再照胸部X 光之醫囑，同年3 月
    26 日 經再為胸部X 光檢查，左側積液已改善，足見醫師已
    有作適當處理；至術前經檢測雖得知蘇吳瑤琴有血小板偏低
    53,000/ul ，然被告未給予任何特別處理之情，惟根據目前
    外科治療及教科書指出，大手術血小板需大於100,000/mm，
    小手術血小板大於50,000/mm 即可，本件人工血管植入術係
    屬小手術，蘇吳瑤琴血小板大於50,000/mm ，本不需另為其
    他特別處理等情，是被告辯稱術前雖知病患蘇吳瑤琴有血小
    板較低之情，惟因上開人工血管植入術係屬一般小型手術，
    縱使其血小板濃度偏低，亦不須為特別處理乙情，即屬有據
    。故並無具體事證足認被告有業務過失傷害或致死之行為，
    因而為不起訴處分。
五、臺灣高等法院檢察署認原檢察官偵查結果略以：被告於手術
    時雖可能刺穿蘇吳瑤琴之肺部及動脈，造成血胸情形，惟蘇
    吳瑤琴於術後，經進行胸部X 光及血小板抽血檢查，且為適
    當處理後，已回復並拔除胸管，嗣於同年4 月21日蘇吳瑤琴
    因癌症轉移多處合併敗血症死亡，顯非因裝設人工血管造成
    血胸所致敗血症死亡，與被告之醫療行為無關；再者，裝設
    人工血管手術本無法完全避免有可能刺穿肺及動脈發生氣胸
    、血胸之併發症，又無其他具體事證，足資認定被告主觀上
    有何應注意，並能注意，而不注意之情事；又術前檢測雖得
    知蘇吳瑤琴有血小板偏低53,000/ul ，被告未給予輸血等任
    何特別處置，惟目前外科治療大手術血小板需大於100,000/
    ul，小手術血小板大於50,000/ul 即可，本件人工血管植入
    術係屬小手術，本不需另為其他特別處理；又蘇吳瑤琴住院
    其間，除被告擔任人工血管手術之執刀醫師外，尚有其他醫
    師擔任內科加護病房、普通病房、夜間值班之主治醫師，是
    被告於上開手術完成並準備將患者送回病房時，患者之情況
    穩定，故將其送回普通病房，此際即當由普通病房之主治醫
    師張首義接手處理，而張首義醫師亦開立適當處方，改善病
    患之左側積液，嗣後並拔除胸管，自難謂氣胸、血胸病灶尚
    未顯現時之被告未於手術室即時處理，即有過失；至告訴人
    蘇永泰並非被告為手術時之在場人員，其對手術過程並未親
    身聞見，其請求作證尚無必要，再議所執要係主觀臆測之陳
    詞，無法據以指原不起訴處分有違法或不當之處為由，駁回
    再議之聲請。
六、聲請交付審判意旨略以：病患蘇吳瑤琴於術前檢查之血小板
    濃度僅有53,000/ul ，較正常人標準之120,000~330,000/ul
    ，明顯偏低，有傷口不易癒合之情況，被告對病患此一特殊
    體質應有所瞭解。又被告於96年3 月23日14時許為病患蘇吳
    瑤琴進行人工血管植入手術時，將手術針刺到完全不同的動
    脈及肺部，被告明知有此情況，應可預知極有可能造成病患
    氣胸及血胸情況，卻未施以任何治療或補救措施，竟將病患
    送回普通病房，且未為任何後續監控，待至病患家屬驚覺病
    患情況有異時，才將病患送入加護病房進行補救措施，此時
    間距手術結束之時間已長達3 小時。據行政院衛生署98年4
    月16日衛署醫字第0980208722號函附醫事審議委員會第0000
    000 號鑑定書之鑑定意見三：「發生氣胸及血胸，可先照胸
    部X 光，確定有無氣胸或血胸」，鑑定意見二亦說明：「人
    工血管裝設手術在穿刺到病患肺部及動脈時，需適當處理才
    不會導致病患生命危險」，然依上開情形，實難謂被告對於
    病患蘇吳瑤琴已有適當處理。以原不起訴處分書所述，僅能
    認為主治醫師張首義及吳耀光有為適當處置，被告在手術過
    程明知病患已有氣胸，竟未為任何處置，顯然有違反其注意
    義務之過失，故被告確有構成刑法第284 條第2 項之業務過
    失傷害罪。又聲請人一再表示願到庭作證證明病患術後異狀
    以及被告並無任何特別觀察、處置指示等情事，原偵查檢察
    官卻置未處理；且原處分亦未查明被告抗辯其於手術後即有
    指示醫生助理將病患送胸部X 光檢查，以及是否確有醫生助
    理依指示將病患送X 光檢查，顯有調查未盡之情。
七、經查：
  (一)蘇吳瑤琴係於96年3 月8 日，因突發性右臉麻木，至慈濟醫
    院臺北分院神經科門診，經腦部磁振造影檢查（MRI ）結果
    ，右側顱底有29mm7mm 腫瘤，翌日（即9 日）又因行動時
    呼吸有困難、全身不適、臉色蒼白及右臉麻木，再次前往該
    院急診室就診，當時血壓115/59mmHg，脈搏105 次/ 分、呼
    吸22次/ 分、血紅素8.5g/dl 、血小板62,000/ul 及白血球
    8, 900/ul ，明顯有貧血及血小板減少症，並於同年月10日
    ，住進該院血液腫瘤科病房以進行一系列檢查，同年3 月14
    日腹部CT報告：胰臟癌併淋巴，骨轉移；同年3 月15日血液
    檢查為血紅素6.3g/dl 、血小板53, 000/ul及白血球6,900/
    ul；同年3 月16日骨頭核子掃描報告：多處骨病變，疑骨轉
    移；腫瘤指數：CA199 ：1,700iu/ml、CEA ：29.00ng/ml；
    最後胃部病理切片報告：胃癌，最後復診斷為胃癌，疑似胰
    臟癌併淋巴轉移，骨轉移及腦轉移。為施以化學治療，經蘇
    吳瑤琴家屬同意於同年3 月23日接受人工血管植入手術，術
    前血色素9.4g /dl、血小板53,000/ul 及白血球11 ,400/ul
    ，同年3 月23日被告為蘇吳瑤琴進行人工血管植入手術，術
    中先找左側頭靜脈，放置導管但失敗後，再使用左鎖骨下靜
    脈穿刺，最後導管由左鎖骨靜脈植入。術後晚間7 時進行胸
    部X光 檢查，結果顯示左側肋膜積液，旋於同年3 月23日晚
    間9時30 分許進行胸管引流並輸血治療，同年月26日在進行
    胸部X 光檢查，結果顯示左側積液已改善，同年月27日拔除
    胸管，惟自同年4 月初起，蘇吳瑤琴有左半邊肢體輕度癱瘓
    、右臉麻痹之情事，進食時易嗆到導致吸入性肺炎，經過抗
    生素、營養補給、多次輸血等治療後，仍有持續血小板低下
    症，而無法給予化學治療等積極治療作為，延至同年4 月21
    日，因癌症轉移多處合併敗血症死亡等情，有慈濟醫院病情
    說明書、同院臺北分院病歷資料（以上皆為影本）、行政院
    衛生署98年4 月16日衛署醫字第0980208722號函附醫事審議
    委員會第0000000 號鑑定書各1 份在卷可稽（詳臺灣臺北地
    方法院檢察署【以下均同】96年度他字第3153號卷第22至24
    頁、96年度偵字第10821 號卷第73至74頁），應可認定。
  (二)蘇吳瑤琴於96年3 月23日接受人工血管植入手術前之術前檢
    測血小板濃度為53,000/ul ，已如上述，其數值雖較常人為
    低，然病患血小板稍低，於術前做處置，並不會降低因裝置
    人工血管造成氣胸及血胸之機會；且根據目前外科治療及教
    科書指出，大手術血小板需大於100,000/mm，小手術血小板
    大於50,000/mm 即可，本件人工血管植入術係屬小手術，蘇
    吳瑤琴血小板大於50,000/mm ，本不需另為其他特別處理等
    情，有上開行政院衛生署98年4 月16日函附之鑑定書以及行
    政院衛生署100 年4 月11日衛署醫字第1000201358號函附醫
    事審議委員會第0000000 號鑑定書各1 份附卷可憑（詳96年
    度偵字第10821 號卷第75至76頁、99年度偵續一字第171 號
    第41至42頁），是被告於術前並未因蘇吳瑤琴之血小板濃度
    較常人為低而給予特別處理，並未違反醫療常規，尚難指為
    有過失。
  (三)被告於偵查中自承：96年3 月23日下午為病患蘇吳瑤琴進行
    人工血管裝設手術時，因發現其左胸肩之頭靜脈跑到脖子去
    了，無法使用該條靜脈，遂決定尋找左胸內左側下方之左側
    鎖骨下靜脈，並用針去探測血管，在過程中回抽到1CC 之空
    氣，研判可能刺到肺部、氣胸，惟因尚未找到靜脈，而繼續
    以針尋找探測，嗣又因回抽出來的血比較鮮紅，研判刺到左
    側鎖骨下動脈，即依標準程序先行以手按壓傷口附近止血，
    待按壓5 分鐘後，始繼續用針探測，並於找到靜脈後完成手
    術等語（詳98年度偵續字第690 號卷第49頁），又揆諸上開
    行政院衛生署98年4 月16日函附之鑑定書所載：手術紀錄，
    放置人工血管，應有穿刺肺及動脈等語（詳96年度偵字第10
    821 號卷第75頁），足見被告於實施上開鎖骨下靜脈人工血
    管植入手術時，確有刺穿蘇吳瑤琴之肺部與動脈。惟人工血
    管植入手術之目的，除係作為化學治療外，亦可作為輸液及
    抽血使用，放置人工血管時，需要把注射導管放置於近心臟
    較大之靜脈內，由於穿刺位置在鎖骨下靜脈處，鎖骨下靜脈
    及動脈、肺又緊鄰在一起，於手術過程中很有可能穿刺肺及
    動脈，因裝設人工血管植入術係有＜1.5 ％可能造成氣胸，
    ＜0.4 ％可能造成血胸，蘇吳瑤琴本身復因太瘦及營養不良
    ，更易傷及動脈等情，有上開行政院衛生署98年4 月16日函
    附之鑑定書1 份附卷可考（詳96年度偵字第10821 號卷第74
    至75頁）。是依照目前醫療技術，施行人工血管植入手術時
    ，既無法完全避免刺穿肺與動脈，蘇吳瑤琴又屬更高風險之
    病患，則被告於施行上開手術時，刺穿病患蘇吳瑤琴之肺與
    動脈，即屬手術所難以避免之風險，自難認為被告主觀上有
    何應注意，能注意，卻不注意之過失存在。
  (四)又被告於上開手術完成後，並未立即對於病患蘇吳瑤琴進行
    血胸之相關治療，而係將病患送回普通病房等情，為被告於
    偵查中所自承（詳98年度偵續字第690 號卷第49至50頁）。
    至96年3 月23日下午5 時30分許，因病人血壓下降，同院張
    首義醫師探視病人後，開立處方照胸部X 光檢查及備血，並
    給予氧氣，病人於晚間7 時接受胸部X 光檢查，發現左側肋
    膜積液，由吳耀光醫師開立胸管引流，輸血2 單位及再照胸
    部X 檢查之醫囑一節，亦有行政院衛生署99年4 月7 日衛署
    醫字第0990207163號函附醫事審議委員會第0000000 號鑑定
    書附卷可稽（詳98年度偵續字第690 號卷第76頁至第77頁背
    面）。是被告並未於人工血管植入手術後，即刻對蘇吳瑤琴
    進行血胸之治療，而是由同院其他醫師接手處理等情，應可
    認定。惟現代醫學分工極為專業，尤其大型醫院之醫療人員
    眾多，分業細膩，任何醫療行為可能均需由各種不同專業之
    人員分工完成，極少責由單一醫事人員從頭至尾事必躬親，
    此乃眾所周知之事實。又蘇吳瑤琴因罹患胃癌、胰臟癌併骨
    轉移等多項病症，於96年3 月10日至96年4 月21日，在慈濟
    醫院住院。住院期間除於96年3 月23日由被告郭光泰進行人
    工血管手術外，另其主治醫師有（胸腔內科）李枝新醫師、
    吳耀光醫師、楊美貞醫師，（以上三位醫師為蘇吳瑤琴女士
    於內科加護病房之主治醫師）、（血液腫瘤科）張首義醫師
    （亦為普通病房之主治醫師）、萬祥麟醫師、吳鴻誠醫師、
    （腸胄內科）王品超醫師（亦為夜間值班主治醫師）等，此
    有慈濟醫院98年9 月24日函文說明在卷（詳98年度偵續字第
    690 號卷第14至15頁）。被告雖於進行人工血管植入手術時
    刺穿病患之肺部與動脈，但手術完成後，病患情況尚稱穩定
    ，並無明顯之血胸徵狀，此有卷附慈濟醫院護理紀錄96年3
    月23日17時所載病患意識清楚，呼吸每分27次，呼吸平順等
    情在卷可按（詳98年度偵續字第690 號卷第109 頁），況病
    人血小板低，裝置人工血管，穿刺到動脈，有較高機會容易
    出血，並未必一定造成血胸或氣胸一節，有前開行政院衛生
    署98年4 月16日函附之鑑定書在卷可查（詳96年度偵字第76
    號卷第76頁），從而，被告雖於手術時刺穿病患的肺部與動
    脈，但此並不表示病患必定會發生血胸，而病患於手術甫完
    成時，血胸之病兆既尚未顯現，難責被告需即刻為病患進行
    血胸之相關治療。誠然，病患經過上開手術後，因肺部與動
    脈被刺穿，而有發生血胸之風險，惟病患於手術完成後之情
    況既然尚稱穩定，基於醫院之專業分工，被告將病患送回普
    通病房續行觀察，並有普通病房之主治醫師張首義接手處理
    ，此舉不僅符合現代大型醫院之分工實務，亦使患者之病況
    仍持續處於專業醫護人員之掌握，並且隨時可以得到適當之
    醫療照顧，自難謂被告有明知患者有發生血胸之危險卻未加
    以妥適處理之情。且於同日17時30分許，病患發生血壓下降
    之變化，慈濟醫院臺北分院張首義醫師探視蘇吳瑤琴後，即
    開立處方照胸部X 光檢查及備血，並給予氧氣，蘇吳瑤琴於
    晚間7 時許，接受胸部X 光檢查，發現左側肋膜積液後，並
    即由同分院吳耀光醫師開立胸管引流，輸血2 單位及再照胸
    部X 光檢查之醫囑，同年月26日再進行胸部X 光檢查，結果
    顯示左側積液已改善，且於同年月27日拔除胸管等情，已如
    前述，足見患者亦有得到妥適之醫療照護。從而，聲請意旨
    認被告於手術室並未即時處理患者之血胸併發症而屬有過失
    云云，即不可採。
  (五)蘇吳瑤琴於進行上開鎖骨下靜脈人工血管植入手術時，雖因
    被告郭光泰手術時刺穿其肺部及動脈，造成血胸情形，惟蘇
    吳瑤琴於術後，經進行胸部X 光檢查，且為適當處理後已恢
    復並拔除胸管，嗣於同年4 月21日蘇吳瑤琴因癌症轉移多處
    合併敗血症死亡，即顯非因裝設人工血管造成血胸所致敗血
    症死亡，而與被告之醫療行為無關一節，有行政院衛生署97
    年8 月20日衛署醫字第0970214607號函附醫事審議委員會第
    0000000 號鑑定書附卷可佐（詳96年度偵字第10821 號卷第
    46頁）。是被告之醫療行為與蘇吳瑤琴之死亡，實難謂有何
    因果關係，自難以業務過失致死罪責相繩。
  (六)聲請人雖於偵查中聲請出庭作證，惟其所能證明之待證事實
    僅是病患之術後情況，而此點業已有慈濟醫院護理紀錄在卷
    可佐，且與本案構成要件事實並無直接關係，其請求作證尚
    無必要。而被告究竟有無指示醫師助理為蘇吳瑤琴進行胸部
    X 光檢查，亦與本案犯罪構成與否無甚相關，核無調查之必
    要。聲請意旨認原偵查檢察官有調查未盡之情，亦無可採。
  (七)綜上，本件聲請人所執聲請意旨，均經原偵查檢察官之不起
    訴處分與臺灣高等法院檢察署駁回再議處分論駁綦詳，經本
    院細觀既有之卷證資料，亦難認被告有何業務過失傷害或致
    死之罪嫌，原不起訴處分及再議處分並無不當，本件聲請意
    旨指摘原處分不當，求予審判，非有理由，應予駁回。
八、依刑事訴訟法第258條之3第2項前段，裁定如主文。
中    華    民    國   100    年    9     月    19    日
                  刑事第八庭  審判長法  官  李桂英
                                    法  官  陳雯珊
                                    法  官  黃志中
以上正本證明與原本無異。
本裁定不得抗告。
                                    書記官  汪郁棨
中    華    民    國  100     年    9     月    19    日